最高法院民事判決　　　　　　　　　　　　　　　八十八年度台上字第二七五四號
　　上　訴　人　甲 ○ ○
　　　　　　　　丙○○○
　　　　　　　　乙 ○ ○
　　共　　　同
　　訴訟代理人　邱 松 根律師
　　被 上訴 人　丁 ○ ○
右當事人間請求返還土地等事件，上訴人對於中華民國八十七年三月二十四日台灣高
等法院第二審更審判決（八十六年度上更(一)字第二號），提起上訴，本院判決如左：
    主  文
上訴駁回。
第三審訴訟費用由上訴人負擔。
    理  由
本件被上訴人主張：坐落宜蘭縣五結鄉○○○段埤子尾小段四六之五地號土地為伊所
有，上訴人擅自將第一審判決附圖（下稱附圖）所示Ａ部分面積○點○四三四公頃種
植甘薯等作物等情，爰依所有物返還請求權，求為命上訴人將上開Ａ部分之地上物鏟
除，將土地返還予伊，並自民國八十三年十月十四日起至返還土地時止，按年給付伊
新台幣（下同）二千六百零四元之判決（被上訴人逾上開部分損害金本息請求，業經
原審於更審前判決其敗訴確定）。
上訴人則以：系爭土地在四十二年九月一日，放領與被上訴人之前手張炎銘前，曾由
訴外人張金俊向放領前原地主林火土承租，張金俊於四十一年十二月二十二日，又將
耕作權讓與伊之被繼承人林朝順，由林朝順與放領前之原地主林火土，訂立三七五耕
地租約，四十二年九月一日張炎銘承領系爭土地後，同意以張金俊原收取系爭土地部
分之耕作權轉讓價金抵作租金，繼續由林朝順承租系爭土地耕作，該土地租賃契約對
於自張炎銘受讓系爭土地之被上訴人仍繼續存在。又林朝順與伊以承租意思、和平繼
續、善意無過失占有系爭土地耕作逾四十年，已因時效取得系爭土地之租賃權，自非
無權占有等語，資為抗辯。
原審斟酌全辯論意旨及調查證據之結果，以：系爭土地原係訴外人林火土所有，於四
十二年九月一日經政府徵收放領與被上訴人之前手張炎銘，被上訴人於五十四年五月
二十六日移轉取得系爭四六之五地號土地所有權，其上如附圖所示Ａ部分面積○點○
四三四公頃，為上訴人種植甘薯等之事實，為上訴人所不爭執，且經第一審勘驗現場
，並會同宜蘭縣羅東地政事務所人員鑑測屬實，有勘驗筆錄、複丈成果圖可稽，堪信
為真實。按因政府徵收耕地而取得所有權，為原始取得，並無繼受前所有權人出租義
務可言，於徵收後，因放領取得耕地所有權者，自得依法排除所受之侵害。系爭土地
既於四十二年九月一日經政府徵收而放領與被上訴人之前手張炎銘，張炎銘因而原始
取得系爭土地所有權，自無繼受放領前原所有權人林火土與訴外人張金俊間之租賃關
係。從而上訴人抗辯，系爭土地由放領前之原地主林火土出租與訴外人張金俊，四十
一年十二月二十二日，張金俊讓與耕作權與上訴人之被繼承人林朝順，再由林朝順與
林火土訂立三七五耕地租約等情，縱然屬實，惟均於四十二年九月一日政府依法徵收
系爭土地後放領與被上訴人之前手張炎銘之前，張炎銘於受放領系爭土地後，並無再
繼受上開出租之義務，被上訴人嗣於五十四年五月二十六日自因放領而原始取得之張
炎銘處取得系爭土地所有權，自亦無繼受該出租之義務。上訴人抗辯伊對系爭土地之
租賃關係仍繼續存在云云，委無可採。次按主張法律關係存在之當事人，須就該法律
關係發生所須具備之特別要件，負舉證責任。是上訴人抗辯伊與被上訴人之前手張炎
銘間就系爭土地有租賃關係，既為被上訴人所否認，自應就上開事實負舉證責任。上
訴人既未能舉證證明，縱然已無權占有系爭土地已逾四十年，亦難憑以臆測兩造間就
系爭土地有租賃關係存在。上訴人徒以系爭土地分割自同小段四六之一地號土地，並
與伊承領之四六之二號土地相毗鄰，分割時張炎銘會同測量並蓋章，應知系爭土地為
伊所耕作，卻從未主張權利，請求交還土地，因而抗辯兩造就系爭土地有租賃關係云
云，均非可取。末按無權占有他人土地，可能獲得相當於租金之利益，為社會通常之
觀念。上訴人無權占有系爭土地，用以種植甘薯等作物，而獲有使用土地之利益，致
被上訴人無法使用而遭受損害，自得向上訴人請求賠償其損害。查上訴人占用系爭土
地四三四平方公尺，八十三年七月起每平方公尺申報地價為一百二十元，其申報總價
額為五萬二千零八十元。惟查系爭土地係旱地，上訴人在此種植甘薯或閒置，使用價
值較低，被上訴人所得請求之年租金損害，以不逾系爭土地申報總價額年息百分之五
，即二千六百零四元為適當，從而被上訴人請求上訴人自起訴狀繕本送達之翌日即八
十三年十月十四日起至交還系爭土地之日止，按年給付伊二千六百零四元之損害金部
分，亦無不合，為其心證所由得，復說明上訴人其他抗辯之取捨意見及證人張坤山、
林順標、王春成、陳阿長之證言均不能證明兩造就系爭土地有租賃關係之理由，爰維
持第一審所為命上訴人將附圖所示Ａ部分面積○點○四三四公頃之地上物鏟除，交還
土地及按年給付二千六百零四元損害金部分之判決，駁回其上訴，經核於法洵無違誤
。至於原審贅述之其他理由，雖未盡允洽，惟不影響判決之結果，仍應予維持。末按
租賃者謂當事人約定，一方以物租與他方使用收益，他方支付租金之契約，僅係債權
，並非民法第七百七十二條規定所有權以外之財產權。原審認上訴人抗辯已因時效取
得租賃權，尚非有據，而為上訴人敗訴判決，亦無不合，上訴人執以爭論原判決不當
，並無可取。此外上訴論旨仍就原審取捨證據、認定事實之職權行使，指摘原判決不
當，聲明廢棄，難認有理由。
據上論結，本件上訴為無理由。依民事訴訟法第四百八十一條、第四百四十九條第一
項、第七十八條、第八十五條第一項前段，判決如主文。
中      華      民      國    八十八    年     十一     月       五     日
                              最高法院民事第七庭
                                  審判長法官  洪  根  樹
                                        法官  謝  正  勝
                                        法官  劉  福  來
                                        法官  吳  麗  女
                                        法官  許  朝  雄
      右正本證明與原本無異
                                              書  記  官
中      華      民      國    八十八    年     十一     月    二十三    日
                                                                      ：
